【裁判字號】    90,訴,39
【裁判日期】    901115
【裁判案由】    更正土地登記
【裁判全文】
臺北高等行政法院判決                               九十年度訴字第三九號
                              .
    原      告  甲○○
                乙○○
    被      告  台北縣汐止地政事務所
    代  表  人  丙○○主任）.
    訴訟代理人  丁○○
右當事人間因更正土地登記事件，原告不服台北縣政府中華民國八十九年五月十六日
00000000號訴願決定，提起行政訴訟，本院判決如左：
    主  文
原告之訴駁回。
訴訟費用由原告負擔。
    事  實
一、事實概要：原告請求將台北縣金山鄉○○段七○九號地號（重測前為下中段金包
    里小段二地號）土地共有人之一「郭元記」，依土地登記規則第一百二十二條規
    定，變更為「郭錦堂、郭錫齡、郭錦澤、郭錦賜」等四人（即原告之先祖）。案
    經被告調閱相關資料後，認並無上揭條文之適用，乃以八十八年八月二十七日八
    八北縣汐地一字第八六九三號函否准原告所請。原告不服，提起訴願，遭決定駁
    回，遂提起行政訴訟。
二、兩造聲明：
    (一)原告聲明：
      (1)請求撤銷原處分及訴願決定。
      (2)被告應將坐落台北縣金山鄉○○段七○九地號（重測前為下中段金包里小段
        二地號）土地之所有權登記名義為郭元記部分，變更登記為郭錫齡、郭錦澤
        、郭錦賜及郭錦堂四人共有。
      (3)訴訟費用由被告負擔。
    (二)被告聲明：如主文所示。
三、兩造之爭點：
    「郭元記」是否即為「郭錫齡、郭錫澤、郭錦賜、郭錦堂」之誤？原告以登記錯
    誤為由，向被告申請將坐落台北縣金山鄉○○段七○九地號土地之所有權人「郭
    元記」變更登記為「郭錫齡、郭錫澤、郭錦賜、郭錦堂」是否有理由？
    (一)原告主張：
      (1)被告所為原處分略以：「本件（金山鄉○○段七○九地號土地）不論由日據
        時期土地登記簿、台帳或光復初期之台灣省土地關係人繳驗憑證申報書，經
        轉載之舊土地登記簿及現行地籍資料庫等均以『郭元記』之名義申報及登記
        為權利人，是證原處分機關應無登記錯誤之情事，自無為更正登記。」復稱
        ：「惟查土地法第六十九條中所謂『發現登記錯誤或遺漏』係指其所登記之
        內容與原始據以登記之申請書及登記原因證明文件不符所生之錯誤或遺漏者
        而言，苟所登記之內容與原始據以登記之申請書及登記原因證明文件並無不
        符之錯誤或遺漏時，當無該條之適用。」云云。拒不為原告等辦理更正登記
        ，除不當增加法律所無之限制外，亦有適用法則不當之違法。
      (2)按依土地登記規則第十四條規定，土地法第六十九條所稱登記錯誤或遺漏，
        係指登記之事項與登記原因證明文件所載之內容不符而言。並無「所登記之
        內容與原始據以登記之申請書不符」之要件。況依實務見解，土地登記規則
        第十四條之規定乃例示性質，原非謂其他登記錯誤或遺漏情形而客觀上登記
        有錯誤者亦不得更正。至其錯誤或遺漏發生之原因，係由於當事人之過失或
        由於登記人員之疏忽所致，則非所問。顯見土地登記制度之設，貴在正確，
        如此乃具有公示公信之實質，倘有登記錯誤或遺漏之情形，行政機關即應儘
        速依職權確實查明核辦始為適法。被告反增加法令所無之限制，否准原告上
        開聲請，尤難謂當。
      (3)次按系爭土地買賣契約成立於前清光緒十六年十一月間，由「四房公祖爐下
        郭水閣、元記（即郭錦堂、郭錫齡、郭錦澤、郭錦賜）及郭春輝合夥有明買
        過水田（誤植為甲）壹段」「其田坐落金包里堡名水尾橋頭下節，東至大溪
        底，西至李家田頭交界，南至賴斯福田頭交界，北至江田田頭橫岸立石為界
        四至界址明白，‧‧‧交付買主水閣同姪元記、春輝等前去掌管招佃、耕種
        、收租、納課、永遠為業」，契尾則簽註「日同立合約字人四房公祖爐下郭
        水閣侄元記即錦堂、錫齡、錦澤、錦賜侄春輝。」顯證系爭土地之買受人及
        受交付人，實指郭水閣、郭錦堂、郭錫齡、郭錦澤、郭錦賜及郭春輝等人。
        然因該契約成立於民法施行前，依民法總則施行法第一條前段規定，原則上
        並不適用民法總則之規定，依民法物權編施行法第一條規定，亦不適用民法
        物權編之規定，是本件物權之取得並不以登記為生效要件，實至灼然。換言
        之，於契約成立時，前開六人即屬系爭土地之正當所有權人無疑，有關上開
        情節，除有契約影本兩紙可證外，亦有另一共有人郭水閣之孫郭紹藩及土地
        四鄰足堪證明，委無疑義。
      (4)另按三十五年台灣省土地關係人繳驗憑證申請書（下四段字第一四八一號）
        ，權利人郭元記住所為萬里庄下萬里加投四番地，然查該戶之戶籍謄本內，
        並無「郭元記」其人，郭水閣族親中亦遍查無名為「郭元記」其人，益證日
        據時代大正九年之地籍台帳登錄有誤，與事實不符。然依當時有效實行之日
        本國法律，土地所有權之取得並非以登記為生效要件，此台帳登錄錯誤，仍
        無損於真正所有權人之權利。
      (5)三十五年台灣光復初期，政府為辦理土地第一次總登記，乃依據錯誤之日據
        時代土地登記簿、台帳、當事人所提登記濟證及土地關係人繳驗憑證申報書
        ，轉載於舊土地登記簿。然按四十二年三月七日公布施行之姓名條例第四條
        第一項、第三項規定「財產權之取得、設定、移轉變更或其他登記時，應用
        本名，其不用本名者，產權登記機關不得予以核准」；「共有財產使用學名
        或其他名義者，應表明共有人或其他代表人之本名，其未表明者，準用前兩
        項之規定。」復按同條例第八條規定：「在本條例施行前，有第三條、第四
        條所定情事之一而未用本名者，應於本條例施行後申請為（財產權之）本名
        之更正（非變更戶籍上本名之登記）」職是，本件財產權之登記，誤將郭錦
        堂等四人名義登載為「郭元記」，揆諸前揭說明，被告依法應准為原告等代
        為本名之更正。
      (6)況依本件登記為第一次土地總登記，性質上固係由日據時期土地登記簿、台
        帳、登記濟證及申請書轉載，然該等登記行為本不能為實無其人之「郭元記
        」創設權利，其權利將因無權利主體存在，而不具公示公信之實質意義，此
        項錯誤尤有必要依行政程序加以變更。況依首開說明，土地法第六十九條之
        登記錯誤原不以當事人及登記人員之故意過失為要件，倘客觀上存有錯誤，
        即應准予變更，以確保登記之正確，使無損於登記之公示公信效力。
      (7)末按，實際上並無「郭元記」其人，且其他共有人郭水閣及郭春輝（晴村）
        之子嗣亦無人否認當事人之權利，原告等與其他土地權利人共有人間，並無
        私權上之爭執，則循私法救濟之途徑提起民事訴訟，恐將因當事人不適格又
        無法補正，及欠缺權利保護要件而受敗訴判決。換言之，原告權利已無其他
        救濟途徑，倘如被告所言，此日據時期登記機關之錯誤登載，非屬土地法第
        六十九條之登記錯誤，則就原告權利之保護即有不足，顯然有違土地法及土
        地登記規則之立法精神。
    (二)被告主張：
      (1)查從日據時期土地登記簿、日據時期土地台帳或光復初期之台灣省土地關係
        人繳驗憑證申報書，經轉載至舊土地登記簿及現行地籍資料庫等均以「郭元
        記」之名義申報及登記為權利人，並無登記錯誤之情事，自無法依土地登記
        規則第十四條、第一百二十二條規定辦理更正登記，被告所為處分並無不當
        。至於原告主張所附之買賣契約書即為登記原因證明文件乙節，觀之該文件
        內容並無賣方簽名押印，亦無其所謂買方「郭水閣侄元記（即錦堂、錫齡、
        錦澤、錦賜）侄春輝」等人之簽章，又該文件究係買賣契據，抑或私約定書
        及其是否有效力不無疑義。另依該文件所載土地標的，原告並未舉證為系爭
        土地，致復無從據以辦理更正登記。
      (2)又原告主張原登記「郭元記」之名義應更正為「郭錦堂、郭錫齡、郭錦澤、
        郭錦賜」所有，依內政部訂頒之「更正登記法令補充規定」第六點規定：「
        申請更正登記，如更正登記後之權利主體、種類、範圍或標的與原登記原因
        證明文件所載不符者，有違登記之同一性，應不予受理。」本件係屬權利主
        體之變更，自有違原登記之同一性，非屬地政機關更正登記事項範圍，而屬
        私權爭執事項，自應循民事訴訟程序，謀求救濟。綜上所陳，被告之行政處
        分並無不當。
    理  由
按「登記人員或利害關係人，於登記完畢後，發現登記錯誤或遺漏時，非以書面聲請
該管上級機關查明核准後，不得更正。」「登記人員或利害關係人於登記完畢後，發
現登記錯誤或遺漏時，應申請更正登記。登記機關於報經上級地政機關查明核准後更
正之。前項登記之錯誤或遺漏，如純屬登記人員記載時之疏忽，並有原始證明文件可
稽者，上級地政機關得授權登記機關逕行更正之。前項授權登記機關逕行更正之範圍
，由其上級地政機關定之。」為土地法第六十九條及土地登記規則第一百二十二條所
明定。又「土地登記完畢後，利害關係人發現登記錯誤時，固得依土地法第六十九條
之規定，以書面聲請該管上級機關，查明核准更正。但此種登記錯誤之更正，應以不
妨害原登記之同一性者為限。若登記以外之人，對登記所示之法律關係有所爭執，則
應訴由司法機關審判，以資解決，殊非可依上述規定，聲請更正登記，以變更原登記
所示之法律關係。」前行政法院四十八年判字第七二號亦著有判例解釋。本件原告請
求被告將台北縣金山鄉○○段七○九號地號（重測前為下中段金包里小段二地號）土
地共有人之一「郭元記」，依土地登記規則第一百二十二條規定，變更為「郭錦堂、
郭錫齡、郭錦澤、郭錦賜」等四人（即原告之先祖），雖據其提出所謂之買賣契約即
原登記原因證明文件為據，證明「郭元記」即為「郭錫齡、郭錫澤、郭錦賜、郭錦堂
。惟查該文件所記載之土地，並不能證明即為系爭土地，且原告提出之另份買賣契約
（光緒十六年十一月所訂，蓋有公印者）記載「郭錫齡將土地賣與郭水閣及侄元記、
春輝」等旨意之文字，如「郭元記」即為「郭錫齡、郭錫澤、郭錦賜、郭錦堂」，則
豈有郭錫齡將土地賣與自己郭元記之理？是原告提出之證據，亦不能確切證明「郭元
記」即為「郭錫齡、郭錫澤、郭錦賜、郭錦堂」之誤。次查本件不論由日據時期土地
登記簿、台帳或光復初期之台灣省土地關係人繳驗憑證申報書，經轉載之舊土地登記
簿及現行地籍資料庫等均以「郭元記」之名義申報及登記為權利人，迄今並無任何證
據足資證明其登記有錯誤之情事。從而，本件被告否准原告更正登記之申請，揆諸首
揭規定及說明，並無違誤，訴願決定予以維持，亦無不合。原告仍執前詞，聲明撤銷
，並請求被告應為更正登記之處分，核無理由，應予駁回。
據上論結，本件原告之訴為無理由，依行政訴訟法第九十八條第三項前段，判決如主
文。
中      華      民      國     九十    年      十一      月     十五    日
                           臺 北 高 等 行 政 法 院  第三庭
                                             審判長 法  官  徐瑞晃
                                                    法  官  吳慧娟
                                                    法  官  李得灶
右為正本係照原本作成。
如不服本判決，應於送達後二十日內向本院提出上訴狀並表明上訴理由，如於本判決
宣示後送達前提起上訴者，應於判決送達後二十日內補提上訴理由書（須按他造人數
附繕本）。
中      華      民      國     九十    年      十一      月     十六    日
                                                    書記官  陳清容


司法院資訊處製作；財團法人民間司法改革基金會備份。
